【裁判字號】    97,訴,6413
【裁判日期】    980805
【裁判案由】    損害賠償等
【裁判全文】
臺灣臺北地方法院民事判決              97年度訴字第6413號
原      告  亞太燃料電池科技股份有限公司
法定代理人  丁○○
訴訟代理人  崔駿武律師
被      告  甲○○
訴訟代理人  黃舒瑜律師
            謝易哲律師
            黃柏夫律師
上  一  人
複  代理人  陳鵬光律師
被      告  乙○○
訴訟代理人  丙○○
上列當事人間損害賠償事件，本院於民國98年7 月22日言詞辯論
終結，判決如下：
    主      文
原告之訴及假執行之聲請均駁回。
訴訟費用由原告負擔。
    事實及理由
壹、程序方面：
    被告乙○○經合法通知，未於言詞辯論期日到場，核無民事
    訴訟法第386 條所列各款情形，爰依原告之聲請，由其一造
    辯論而為判決，合先敘明。
貳、實體方面：
一、原告主張：被告甲○○係經濟部能源局副局長，被告乙○○
    於民國96年時任立法委員。被告甲○○對於原告並未從財團
    法人工業技術研究院（下稱工研院）經由技術移轉取得任何
    有關質子交換膜燃料電池之技術授權，或其他委託工研院研
    究「氫能源開發與燃料電池應用計畫」任何的技術移轉，應
    瞭解甚詳，竟於96年5 月31日，在立法院第6屆第5會期經濟
    及能源委員會舉辦之「氫能源開發與燃料電池應用計畫」檢
    討公聽會議中（下稱系爭公聽會），於其所提出之「氫能源
    開發與燃料電池應用計畫」辦理情形書面資料第6 頁項次三
    、「整體計畫成效」項下，有「本計畫目前已建立300Ｗ及1
    ＫＷ移動式燃料電池發電系統…並將開發完成後之本土化燃
    料電池發電系統關鍵性共通技術，以合理授權價格提供國內
    廠商運用…目前技術移轉國內廠商已有大同世界科技公司、
    盛英公司、亞太燃料電池公司等」之記載，且於報告時亦為
    相同說明，已對於原告之獨立研發技術能力及優良的技術評
    價造成傷害。另被告乙○○於系爭公聽會中，竟未經查證即
    無端指摘：「亞太燃料電池公司是一家什麼公司，大家為了
    爭取經費而對工研院不滿，我也很清楚」、「今天就是因為
    亞太燃料電池公司因爭取經費而引發不滿，才要求立法委員
    召開公聽會，你憑什麼？」等不實言論，次日並經記者李珣
    瑛將被告乙○○上開言論轉載於報紙。被告乙○○上開指摘
    原告是因為爭取不到政府經費心生不滿的言論內容，顯係未
    經查證且無中生有，已影響原告在「氫能源開發與燃料電池
    應用」專業領域的商譽及社會評價。被告甲○○及乙○○於
    系爭公聽會之發言，已侵害原告之名譽權，顯有故意或重大
    過失，並導致訴外人陳明俊決定不予投資，爰依侵權行為法
    律關係，請求被告損害賠償等語。並聲明：(一)被告應連帶給
    付原告新臺幣（下同）1 萬元，並自起訴狀繕本送達翌日起
    至清償日止按週年利率5％ 計算之利息。(二)被告甲○○應將
    如附件一依所示之道歉啟事，以篇幅寬5 公分、長15公分，
    電腦排版14級以上之黑體字體，刊登於蘋果日報、中國時報
    、聯合報、自由時報共四大報之全國版第一版報頭下廣告欄
    各1 日。(三)被告乙○○應將如附件二依所示之道歉啟事，以
    篇幅寬5 公分、長15公分，電腦排版14級以上之黑體字體，
    刊登於蘋果日報、中國時報、聯合報、自由時報共四大報之
    全國版第一版報頭下廣告欄各1 日。(四)原告願供擔保，請准
    就第1項請求為假執行之宣告。
二、被告方面：
  (一)被告甲○○則以：「氫能源開發與燃料電池應用計畫」辦理
    情形書面資料，乃經經濟部內部行政體系之層層嚴密審核通
    過，被告甲○○於公聽會之發言，亦為公務員因職務所為之
    報告，且其發言係基於「燃料電池與氫能利用技術發展四年
    計畫」委辦計畫契約書、「一瓩級燃料電池電池組設計製作
    先期技術授權契約書」，及「電池組設計製作先期技術授權
    契約書」等事證資料，具有充分之根據，並經過相當之查證
    ，絕非憑空捏造，而係具有相當理由確信所述為真實。故應
    不生「誹謗」，更無「侵權行為」之問題。又原告所提「氫
    能源開發與燃料電池應用計畫」檢討小組共識意見，乃召開
    系爭公聽會半年後始製作，而被告甲○○於系爭公聽會所為
    言論是否與事實相符、是否業經合理查證等，應以召開公聽
    會當時之事證為斷，且上開檢討小組共識意見僅為原告片面
    主張，況工研院嗣後就原告是否獲得工研院技術授權乙事，
    已作諸多澄清及說明，可見原告確實與工研院簽有技術授權
    契約，雖原告事後未再進一步申請專利授權，然原告已取得
    工研院之技術成果報告，並獲授權得使用、實施、重製、修
    改工研院之研發成果，益證被告甲○○於系爭公聽會中所為
    發言確係有憑有據，絕非憑空捏造，被告甲○○所為並不構
    成侵權行為，亦無故意或過失，是原告之請求為無理由等語
    ，資為抗辯。並聲明：1.原告之訴駁回。2.如受不利判決，
    被告願供擔保請准宣告免予假執行。
  (二)被告乙○○則未於言詞辯論期日到場，亦未提出書狀為陳述
    ，僅聲明：原告之訴駁回。
三、查被告甲○○為經濟部能源局副局長，於96年5 月31日立法
    院第6屆第5會期經濟及能源委員會舉辦「氫能源開發與燃料
    電池應用計畫」公聽會，被告甲○○提出原證三「氫能源開
    發與燃料電池應用計畫」辦理情形之書面資料，其中第6 頁
    項次三整體計畫成效項下，載有「本計畫目前已建立300 Ｗ
    及1ＫＷ 移動式燃料電池發電系統．．．並將開發完成後之
    本土化燃料電池發電系統關鍵性共通技術，以合理授權價格
    提供國內廠商運用．．．目前技術移轉國內廠商已有大同世
    界科技公司、盛英公司、亞太燃料電池公司等」，並為如原
    證四所載內容之口頭報告。又經濟部能源委員會與工研院於
    91年3月28日簽署「91年度燃料電池與氫能利用技術發展4年
    計畫」委辦計畫契約書，於92年3 月12日簽署「92年度燃料
    電池與氫能利用技術發展4 年計畫」委辦計畫契約書。及原
    告與工研院於91年3 月16日簽署「一瓩級燃料電池電池組設
    計製作先期技術授權契約書」，於93年1月9日簽署「電池組
    設計製作先期技術授權契約書」，原告已依授權契約書給付
    授權金及權利金與工研院之事實，有氫能源開發與燃料電池
    應用計畫辦理情形之書面資料、立法院公報刊登之公聽會紀
    錄、91年度燃料電池與氫能利用技術發展4年計畫委辦計畫
    契約書、一瓩級燃料電池電池組設計製作先期技術授權契約
    書（見本院卷(一)第13頁至第30頁、第104頁至第141頁）附卷
    可稽，且為原告及被告甲○○所不爭執，自堪信為真實。
四、得心證之理由：
  (一)按公務員於執行公務時，假公務上之權力，故意不法侵害其
    他人私法上之權利者，雖非不得成立侵權行為。惟按因故意
    或過失，不法侵害他人之權利者，負損害賠償責任。不法侵
    害他人之身體、健康、名譽、自由、信用、隱私、貞操，或
    不法侵害其他人格法益而情節重大者，被害人雖非財產上之
    損害，亦得請求賠償相當之金額。其名譽被侵害者，並得請
    求回復之適當處分。民法第184條第1項與第195條第1項分別
    定有明文。是民法侵權行為之成立，必須賠償義務人具有故
    意或過失，不法侵害他人權利，加損害於他人之行為存在為
    前題，而此部分，屬於有利於原告之事實，依舉證責任分配
    而言，自應由原告負舉證之責。又民法上名譽權之侵害雖與
    刑法之誹謗罪不相同，惟刑法就誹謗罪設有處罰規定，該法
    第310條第3項規定「對於所誹謗之事，能證明其為真實者，
    不罰。但涉於私德而與公共利益無關者，不在此限」；同法
    第311條第3款規定，以善意發表言論，對於可受公評之事，
    而為適當之評論者，亦在不罰之列，蓋不問事實之有無，概
    行處罰，其箝制言論之自由，及妨害社會，可謂至極，凡與
    公共利益有關之真實事項，如亦不得宣佈，基於保護個人名
    譽，不免過當，而於社會之利害，未嘗慮及，故參酌損益，
    乃規定誹謗之事具真實性者，不罰，但僅涉及私德而與公共
    利益無關者，不在此限。復以保護名譽，應有相當之限制，
    否則箝束言論，足為社會之害，故以善意發表言論，就可受
    公評之事，而適當之評論者，不問事之真偽，概不予處罰，
    上述個人名譽與言論自由發生衝突之情形，於民事上亦然，
    是有關上述不罰之規定，於民事事件即非不得採為審酌之標
    準。申言之，行為人之言論雖損及他人名譽，惟其言論屬陳
    述事實時，如能證明其為真實，或行為人雖不能證明言論內
    容為真實，但依其所提證據資料，足認為行為人有相當理由
    確信其為真實者（司法院大法官會議釋字第509 號解釋參照
    ），或言論屬意見表達，如係善意發表，對於可受公評之事
    ，而為適當之評論者，不問事之真偽，均難謂係不法侵害他
    人之權利，尚難令負侵權行為損害賠償責任。是以，為維護
    法律程序之整體性，司法院大法官會議第509 號解釋於民事
    法中應予適用，而將該解釋文揭櫫之概念及刑法第310條第3
    項、第311 條除外規定，亦應置於民事個案中予以考量，而
    作為侵害名譽權行為之阻卻不法事由。
  (二)經查：系爭公聽會為立法院第6屆第5會期經濟及能源委員會
    為檢討「氫能源開發與燃料電池應用計畫」而舉辦，被告甲
    ○○為經濟部能源局副局長，出席系爭公聽會，並就上開計
    畫辦理情形提出書面資料及口頭報告之事實，有氫能源開發
    與燃料電池應用計畫辦理情形之書面資料、立法院公報刊登
    之公聽會紀錄（見本院卷(一)第13頁至第30頁）在卷可憑，且
    為原告及被告甲○○所不爭執，是被告甲○○於系爭公聽會
    所為之言論乃屬因職務所為之報告，依刑法第311條第2款之
    規定，已難謂為侵權行為。又氫能源開發與燃料電池應用計
    畫攸關公共利益，且被告甲○○抗辯其於系爭公聽會上之言
    論，乃基於經濟部能源委員會於91年、92年分別與工研院簽
    訂為期4 年之「燃料電池與氫能利用技術發展四年計畫」之
    委辦計畫契約書，委由工研院進行電池組技術、發電系統、
    燃料重組器、高性能儲氫材料及系統開發等，工研院與原告
    分別於91年及93年簽訂「一瓩級燃料電池電池組設計製作先
    期技術授權契約書」及「電池組設計製作先期技術授權契約
    書」之事實，業經被告甲○○提出91年度燃料電池與氫能利
    用技術發展4 年計畫委辦計畫契約書、一瓩級燃料電池電池
    組設計製作先期技術授權契約書（見本院卷(一)第104頁至第1
    41頁）附卷可考。參以工研院97年12月30日工研能字第0970
    016400號函內容為：「1.亞太燃料電池公司曾於91年、92年
    參與燃料電池業界計畫合作，並簽署先期技術授權契約完成
    先期技術移轉（文件編號：F416KA74 10-CT-92T1；F426DA8
    110-CT -92T4）。2.本院已依合約交付亞太燃料電池公司成
    果與技術報告，亞太燃料電池公司已接受。」等語；另檢具
    工研院開立予原告之92年2月25日（編號：RV00000000）及
    93年1月12日（編號：XV00000000）發票各乙紙，發票中之
    「品名」欄明確記載：「一瓩級燃料電池電池組設計製作先
    期技術授權金」及「先期技術授權金」（見本院卷(二)第62頁
    、第63頁，第225頁、第226頁），且原告92年3 月31日及93
    年2月4日繳款單之「發票號碼/內容/計畫代號」欄位亦記載
    ：「RV00000000/技術授權金/F416KA7410」、「XV00000000
    /先期授權/F426DA8110」之事實，有工研院97年12月30日工
    研能字第0970016400號函及附件文件（見本院卷(二)第35頁至
    第66頁）在卷可稽。復觀諸「一瓩級燃料電池電池組設計製
    作先期技術授權契約書」及「電池組設計製作先期技術授權
    契約書」前言已明文約定：「立約人亞太燃料電池科技股份
    有限公司（以下簡稱『甲方』）及財團法人工業技術研究院
    （以下簡稱『乙方』）。緣甲乙雙方為一瓩級燃料電池電池
    組設計製作技術之授權事，特立本契約…」、先期技術授權
    契約書第1條及第2條分別約定：「第一條：雙方合意一、緣
    乙方受經濟部能源委員會委託，執行91年度燃料電池與氫能
    利用技術發展四年計畫（2/ 4）專案計畫（以下簡稱『原專
    案計畫』），獲得並預計產生如附件一之特定技術資料（以
    下簡稱『本研發成果』）。甲乙雙方同意依據『經濟部科學
    技術委託研究發展計畫研發成果歸屬及運用辦法』之規定執
    行『原專案計畫』；且乙方同意依下列條件，將『本研發成
    果』授權甲方使用實施；甲方同意依下列條件，承受使用實
    施『本研發成果』之權利」、「第二條：授權內容一、乙方
    同意甲方使用、實施、重製、修改『本研發成果』，並販賣
    甲方使用或實施全部或一部『本研發成果』所製作或組裝之
    產品（以下統稱『本產品』）…」。是被告甲○○抗辯其有
    相當理由確信其所為言論係真實，應堪採信。況且，證人陳
    明俊到庭證述：「（庭提投資資料）96年1 月時原告董事長
    丁○○先生到英國作簡報，希望於九六年時在英國上市，把
    簡報資料回國後有原告法代到我辦公室，上市前要集資伍佰
    萬美金作準備，我是兩千年投資的原始股東，他希望我可以
    為上市再投資，原本要我投資壹佰萬美金，我答應投資壹仟
    萬元台幣。九六年年底要上市，因為我承諾要投資壹仟萬元
    ，中間年中有消息因為原告的技術是否來自於工研院的技術
    轉移，因為我是投資者，我不是任職工作的，我懷疑公司是
    否沒有錢，我持保持態度，我的消息來自能源局的公開報告
    ，但是九六年年底我沒有投資進去，因為我從兩千年投資到
    九六年，九六年年底我看他們投資也沒有很順利，後來也沒
    有上市。…」、「（問：你是於何時何地誰交給你書面報告
    ？）我在九六年年中看到這份報告，我確定這份文件是原告
    黃執行長給我的。」、「黃執行長有先打電話給我告訴我說
    報告怎麼會隨便講，然後我跟黃執行長說這是筆誤還是什麼
    的你要去解釋，然後再拿這份報告給我。」、「我有看到這
    份合約，我只是投資者，所以我沒有看內容，我有去問黃執
    行長，有無技術轉移，黃執行長說沒有，黃執行長說他們有
    專利。」等語（見本院卷(二)第73頁正反面），堪認證人陳明
    俊未繼續投資原告與被告甲○○言論並無相當因果關係。綜
    上，被告甲○○於系爭公聽會所為之言論乃因職務所為之報
    告，且關於氫能源開發與燃料電池應用計畫攸關公共利益，
    而被告甲○○於系爭公聽會上之言論，係基於經濟部能源委
    員會於91年、92年分別與工研院簽訂為期4 年之「燃料電池
    與氫能利用技術發展四年計畫」之委辦計畫契約書、工研院
    與原告分別於91年及93年簽訂「一瓩級燃料電池電池組設計
    製作先期技術授權契約書」及「電池組設計製作先期技術授
    權契約書」，是被告甲○○已有相當理由確信其所為言論係
    真實，而證人陳明俊未投資原告公司，亦與被告甲○○於系
    爭公聽會上所為之言論，並無相當之因果關係。從而，原告
    主張被告甲○○於系爭公聽會上之言論侵害其名譽，造成原
    告損害，而應負侵權行為責任，應非可採。另原告於最後準
    備程序期日雖聲請再次函詢工研院，請工研院提出交付報告
    予原告之證據，以證明工研院書證證明力。惟工研院已於97
    年12月30日工研能字第0970016400號函覆明確，且原告待證
    事實僅為證明工研院書證證明力，核與本件之判斷無影響，
    而認無調查之必要性，附此敘明。
  (三)另按侵害法人之名譽，為對其社會上評價之侵害，而名譽有
    無受損害，應以社會上對法人社會評價是否貶損作為判斷之
    依據。原告主張被告乙○○於系爭公聽會中所為之言論為：
    「亞太燃料電池公司是一家什麼公司，大家為了爭取經費而
    對工研院不滿，我也很清楚」、「今天就是因為亞太燃料電
    池公司因爭取經費而引發不滿，才要求立法委員召開公聽會
    ，你憑什麼？」。觀諸上開言論，實難認已足貶損原告社會
    評價。況且，系爭公聽會為立法院第6屆第5會期經濟及能源
    委員會為檢討「氫能源開發與燃料電池應用計畫」而舉辦，
    被告乙○○時任立法委員，其於系爭公聽會所為上開言論，
    難謂有過當之情。是原告主張被告乙○○上開言論侵害原告
    之名譽權，應非可採。
五、綜上所述，原告主張被告甲○○及乙○○於系爭公聽會之發
    言，已侵害原告之名譽權，顯有故意或重大過失，並導致證
    人陳明俊決定不予投資，爰依侵權行為法律關係，請求被告
    損害賠償等語，並聲明：(一)被告應連帶給付原告新臺幣（下
    同）1 萬元，並自起訴狀繕本送達翌日起至清償日止按週年
    利率5％ 計算之利息。(二)被告甲○○應將如附件一依所示之
    道歉啟事，以篇幅寬5 公分、長15公分，電腦排版14級以上
    之黑體字體，刊登於蘋果日報、中國時報、聯合報、自由時
    報共四大報之全國版第一版報頭下廣告欄各1 日。(三)被告乙
    ○○應將如附件二依所示之道歉啟事，以篇幅寬5公分、長1
    5 公分，電腦排版14級以上之黑體字體，刊登於蘋果日報、
    中國時報、聯合報、自由時報共四大報之全國版第一版報頭
    下廣告欄各1 日。均為無理由，應予駁回。至其假執行之聲
    請，因原告訴已經駁回而失所附麗，應併予駁回。
六、本件事證已明，兩造其餘攻擊防禦方法及所提之證據，核與
    判決結果無影響，毋庸再予一一論述，附此敘明。
七、據上論結，原告之訴為無理由，依民事訴訟法第385條第1項
    前段、第78條判決如主文。
中    華    民    國    98    年    8     月    5     日
                  民事第三庭  審判長法  官  丁蓓蓓
                                    法  官  孫正華
                                    法  官  周玉琦
以上正本係照原本作成。
如對本判決上訴，須於判決送達後20日內向本院提出上訴狀。
中    華    民    國    98    年    8     月    5     日
                                    書記官  劉英權


司法院資訊處製作；財團法人民間司法改革基金會備份。
